【裁判字號】    98,重訴,42
【裁判日期】    990420
【裁判案由】    分割共有物
【裁判全文】
臺灣雲林地方法院民事判決              98年度重訴字第42號
原      告  丙○○○
訴訟代理人  乙○○
            汪玉蓮律師
複代理人    林重仁律師
            甲○○
被      告  癸○○
訴訟代理人  戊○○
被      告  丁○○
訴訟代理人  子○○○
被      告  辛○○
訴訟代理人  庚○○
被      告  壬○○
兼上一人
訴訟代理人  己○○
被      告  丑○
訴訟代理人  寅○○
上列當事人間請求分割共有物事件，本院於民國99年04月13日言
詞辯論終結，判決如下：
    主      文
原告與被告癸○○、丁○○、辛○○、壬○○、丑○共有坐落雲
林縣斗南鎮○○段三○地號、地目田、面積一○三九六點三九平
方公尺土地暨同段三九地號、地目田、面積七九九二點一三平方
公尺土地合併分割，分割方法如附圖甲案（即雲林縣斗南地政事
務所民國九十八年十二月十五日土地複丈成果圖）所示：
(一)編號Ａ部分面積一五○八點四五平方公尺土地，分歸被告辛○○取得。
(二)編號Ｂ部分面積三二三二點八七平方公尺土地，分歸被告丁○○取得。
(三)編號Ｃ部分面積三二五○點八一平方公尺土地，分歸被告丑○
  取得。
(四)編號Ｄ部分面積七三九六點七九平方公尺土地，分歸原告丙○○○取得。
(五)編號Ｅ部分面積一四九○點五一平方公尺土地，分歸被告壬○○取得。
(六)編號Ｆ部分面積一五○九點○九平方公尺土地，分歸被告癸○○取得。
原告與被告癸○○、丁○○、辛○○、己○○、丑○共有坐落雲
林縣斗南鎮○○段新庄小段一○六八地號、地目田、面積一五八
七平方公尺土地、同段一○六九地號、地目田、面積一五八七平
方公尺土地暨同段一○七二地號、地目田、面積一五七五平方公
尺土地合併分割，分割方法如附圖甲案（即雲林縣斗南地政事務
所民國九十八年十二月十五日土地複丈成果圖）所示：
(一)編號Ｇ部分面積八三五平方公尺土地，分歸被告丁○○取得。
(二)編號Ｈ部分面積三九○平方公尺土地，分歸被告己○○取得。
(三)編號Ｉ部分面積三五○平方公尺土地，分歸被告辛○○取得。
(四)編號Ｊ部分面積四○平方公尺土地，分歸被告辛○○取得。
(五)編號Ｋ部分面積三九○平方公尺土地，分歸被告癸○○取得。
(六)編號Ｌ部分面積八三五平方公尺土地，分歸被告丑○取得。
(七)編號Ｍ部分面積三二二平方公尺土地，分歸原告丙○○○取得
  。
(八)編號Ｎ部分面積一五八七平方公尺土地，分歸原告丙○○○取
  得。
除上開分割方法外，兩造應相互找補金額為：被告丑○應提出新
臺幣貳萬陸仟玖佰壹拾元，由被告陳德參受補償新臺幣貳萬陸仟
玖佰壹拾元。
訴訟費用由原告丙○○○負擔百分之四十；被告辛○○負擔百分
之八；被告癸○○負擔百分之八；被告丁○○負擔百分之十八、
被告丑○負擔百分之十八、被告壬○○負擔百分之七、被告己○○負擔百分之一。
    事實及理由
壹、程序方面：
    按原告於判決確定前，得撤回訴之全部或一部。但被告已為
    本案之言詞辯論者，應得其同意。訴之撤回應以書狀為之。
    但於期日，得以言詞向法院或受命法官為之。以言詞所為訴
    之撤回，應記載於筆錄，如他造不在場，應將筆錄送達。民
    事訴訟法第262 條第1 、2 、3 項定有明文。原告起訴請求
    (一)原告與被告癸○○、丁○○、辛○○、壬○○、丑○共有
    之坐落雲林縣斗南鎮○○段30、39地號土地准予合併分割。
    (二)原告與被告癸○○、丁○○、辛○○、己○○、丑○共有
    坐落雲林縣斗南鎮○○段新庄小段1068、1069、1070之1 、
    1072地號土地准予合併分割。嗣於民國98年04月30日調解程
    序時當庭撤回對雲林縣斗南鎮○○段新庄小段1070之1 地號
    土地之分割請求，被告癸○○、丁○○、辛○○、己○○、
    丑○當庭表示同意，核與前述規定相符，應予准許，合先敘
    明。
貳、實體方面：
一、原告起訴主張：
(一)、坐落雲林縣斗南鎮○○段30地號、地目田、面積10396.39平
    方公尺土地（以下稱系爭30地號土地）、坐落同段39地號、
    地目田、面積7992.13 平方公尺土地（以下稱系爭39地號土
    地）為原告丙○○○與被告癸○○、丁○○、辛○○、壬○○、丑○所共有，其所有權應有部分如附表一所示。坐落雲
    林縣斗南鎮○○段新庄小段1068地號、地目田、面積1587平
    方公尺土地（以下稱系爭1068地號土地）、坐落同段1069地
    號、地目田、面積1587平方公尺土地（以下稱系爭1069地號
    土地）、坐落同段1072地號、地目田、面積1575平方公尺土
    地（以下稱系爭1072地號土地）為原告丙○○○與被告癸○○、丁○○、辛○○、己○○、丑○所共有，其所有權應有
    部分如附表二所示。且系爭五筆土地並無因使用目的不可分
    割之情形，亦無不分割之特約，因協議分割不成，爰依民法
    第823 條第1 項、第824 條之規定，訴請將系爭30、39地號
    土地裁判合併分割、將系爭1068、1069、1072地號土地裁判
    合併分割。
(二)、對被告答辯之陳述：
１、關於系爭30、39地號土地部分，應以附圖乙案所示之分割方
    法分割：
(1)、以附圖乙案所示之分割方法，共有人每人應有部分與分得之
    面積相同，不用找補，是最適宜之分割方案。且原告所使用
    之位置僅在附圖乙案所示編號6 部分土地。編號4 、5 部分
    土地由被告丑○出租與訴外人陳正助種植番石榴已10餘年，
    故將編號5 部分土地分配與被告丑○最適宜。
(2)、另系爭39地號土地，如附圖乙案所示編號3 部分土地係被告
    丁○○在使用，將編號3 部分土地分配與被告丁○○亦屬適
    宜。編號1 、2 、7 部分土地分別分配與被告辛○○、壬○○、癸○○，每人皆面臨大馬路，亦甚為妥適。
(3)、反觀附圖甲案所示之分割方法，有的面積需要找補，且系爭
    30地號土地南邊不規則部分土地，已如前述，並非原告使用
    ，係被告丑○出租與訴外人陳正助種植番石榴，由原告使用
    之系爭30地號土地北邊與系爭30地號土地南邊土地僅有一條
    小田埂，且有高低落差，耕耘機無法由系爭30地號土地北邊
    直通南邊不規則土地，事實上需由系爭39地號土地始能進入
    系爭30地號土地南邊不規則部分土地，因此，若將該部分土
    地分配由原告取得，原告並無法利用。
２、至於系爭1068、1069、1072地號土地採附圖所示甲案或乙案
    分割方法，原告皆無意見。
(三)、並聲明：1.請准兩造共有坐落於雲林縣斗南鎮○○段30地號
    ，地目田，面積10396.39平方公尺土地、同上段39地號，地
    目田，面積7992.13 平方公尺，准予合併分割。2.上開土地
    30 地 號6 部分7396.79 平方公尺准分歸原告丙○○○所有
    ；7 部分1509.09 平方公尺准分歸癸○○所有；4 部分1742
    .36 平方公尺及5 部分1490.51 平方公尺准分歸丑○所有；
    3 部分3232.87 平方公尺准分歸丁○○所有；2 部分1508.4
    5 平方公尺准分歸壬○○所有；1 部分1508.45 平方公尺准
    分歸辛○○所有。3.准原告丙○○○，被告癸○○、丑○、
    辛○○、丁○○、己○○共有之雲林縣斗南鎮○○段新庄小
    段1068地號，地目田，面積1587平方公尺；同上小段1069地
    號，地目田，面積1587平方公尺；同上小段1072地號，地目
    田，面績1575平方公尺之土地，准以合併分割。4.上開土地
    15部分1587平方公尺及14部分322 平方公尺分歸原告丙○○○所有；13部分835 平方公尺分歸被告丑○所有；12部分39
    0 平方公尺分歸被告癸○○所有；11部分40平方公尺及10部
    分795 平方公尺分歸被告丁○○所有；9 部分390 平方公尺
    分歸被告辛○○所有；8 部分390 平方公尺分歸被告己○○
    所有。5.訴訟費用由被告等負擔。
二、被告答辯意旨：
(一)、被告癸○○部分：
    同意分割，也同意合併分割。同意系爭30、39地號土地依附
    圖甲案所示之分割方法分割，亦同意系爭1068、1069、1072
    地號土地依附圖甲案所示之分割方法分割。
(二)、被告丁○○部分：
    同意分割，也同意合併分割。同意系爭30、39地號土地依附
    圖甲案所示之分割方法分割，系爭1068、1069、1072地號土
    地則依附圖乙案所示之分割方法分割。
(三)、被告辛○○部分：
    同意分割，也同意合併分割。我在系爭1072地號土地上耕作
    ，且系爭1072地號土地跨越系爭1068、1069地號土地之橋樑
    係我出錢修繕維護，故系爭1072地號土地我要選靠近橋端（
    三角形底部）之位置。同意系爭30、39地號土地依附圖甲案
    所示之分割方法分割，亦同意系爭1068、1069、1072地號土
    地依附圖甲案所示之分割方法分割。
(四)、被告丑○部分：
    同意分割，也同意合併分割。同意系爭30、39地號土地依附
    圖甲案所示之分割方法分割，亦同意系爭1068、1069、1072
    地號土地依附圖甲案所示之分割方法分割。至於面積增加17
    .94 平方公尺部分，願意每平方公尺以新臺幣（下同）1,50
    0 元補償給被告壬○○（見本院卷第59頁）。
(五)、被告壬○○部分：
    同意分割，也同意合併分割。同意系爭30、39地號土地依附
    圖甲案所示之分割方法分割。至於面積減少17.94 平方公尺
    部分，願意接受每平方公尺以1,500 元補償，共計26,910元
    （見本院卷第70頁背面）。
(六)、被告己○○部分：同意分割，也同意合併分割。同意系爭10
    68、1069、1072地號土地依附圖甲案所示之分割方法分割。
三、兩造不爭執之事項：
(一)、系爭30地號土地及系爭39地號土地，為原告丙○○○與被告
    癸○○、丁○○、辛○○、壬○○、丑○所共有，其所有權
    應有部分原告均為11440/28440 ；被告癸○○均為2334/284
    40；被告陳德參均為2333/28440；被告丑○均為5000/28440
    ；被告辛○○均為2333/28440；被告丁○○均為5000/28440
    。
(二)、系爭1068地號土地、系爭10 69 地號土地及系爭1072地號土
    地，為原告丙○○○與被告癸○○、丁○○、辛○○、己○○、丑○所共有，其所有權應有部分原告均為2014/500 9
    ；被告癸○○均為411 /5009 ；被告己○○均為411/5009
    ；被告丑○均為881/5009；被告辛○○均為411/5009；被告
    丁○○均為881/5009。
(三)、系爭30、39地號土地之共有人，即原告與被告癸○○、丁○○、辛○○、陳德參、丑○等人；系爭1068、1069、1072
    地號土地之共有人，即原告與被告癸○○、丁○○、己○○
    、辛○○、丑○等人，並無不分割之約定，亦無因使用目的
    不可分割之情形。
四、原告丙○○○主張其與被告癸○○、丁○○、辛○○、壬○○、丑○共有系爭30、39地號土地，及其與被告癸○○、丁○○、辛○○、己○○、丑○共有系爭1068、1069、1072地
    號土地，均無不分割協議，亦無因物之使用目的不能分割情
    形。被告癸○○、辛○○、壬○○、己○○、丑○則不同意
    依原告所提附圖乙案方式分割，認應依附圖甲案方法分割對
    兩造較為公平。是應審究者為，本件依何方案分割最為公平
    ，並有利於土地之利用，及符合當事人之意願？經查：
(一)、按各共有人得隨時請求分割共有物，但因物之使用目的不能
    分割或契約訂有不分割之期限，不在此限。共有物之分割，
    依共有人協議之方法行之。分割之方法，不能協議決定者，
    法院得因任何共有人之聲請，命以原物分配於各共有人，民
    法第823 條第1 項及第824 條第1 項、第2 項第1 款本文分
    別定有明文。又以原物為分配時，因共有人之利益或其他必
    要情形，得就共有物之一部分仍維持共有。共有人相同之數
    不動產，除法令另有規定外，共有人得請求合併分割。共有
    人部分相同之相鄰數不動產，各該不動產均具應有部分之共
    有人，經各不動產應有部分過半數共有人之同意，得適用前
    項規定，請求合併分割。民法第824 條第4 項、第5 項、第
    6 項亦有明文。且分割共有物，係以消滅共有關係為目的，
    法院裁判分割共有土地時，除因該土地內部分土地之使用目
    的不能分割（如為道路）或部分共有人仍願維持其共有關係
    ，應就該部分土地不予分割或准該部分共有人成立新共有關
    係外，應將土地分配於各共有人單獨所有。最高法院亦有92
    年度臺上字第1534號判決足資參照。查系爭30、39地號土地
    相毗鄰、系爭1068、1069、1072地號土地相毗鄰，有原告提
    出之土地登記謄本及地籍圖謄本在卷可稽，系爭30、39地號
    土地共有人完全相同、系爭1068、1069、1072地號土地共有
    人亦完全相同，且兩造又均陳明同意合併分割（見起訴狀、
    本院97年度調字第98號卷第84頁背面），就系爭30、39地號
    土地、系爭1068、1069、1072地號土地之地形、利用方式及
    價值等因素考量，將系爭30、39地號土地合併分割、系爭10
    68、1069、1072地號土地合併分割，要屬適當，則本院就系
    爭30、39地號土地、系爭1068、1069、1072地號土地予以合
    併裁判分割，於法並無不合。又兩造就系爭5 筆土地並未訂
    有不分割之期限，亦無使用目的上不能分割之情形等節，並
    為兩造所不爭執。再兩造就系爭5 筆土地亦未能協議分割，
    此從兩造前於本院97年度調字第98號一案調解至今，所為主
    張之分割方法未盡相同，關於系爭30、39地號土地，原告丙○○○主張依附圖乙案所示之方法分割，被告癸○○、辛○○、壬○○、丑○、丁○○主張依附圖甲案所示方法分割；
    關於系爭1068、1069、1072地號土地，原告丙○○○主張可
    依附圖甲案或乙案所示之方法分割，被告丁○○主張依附圖
    乙案所示之方法分割，另被告癸○○、辛○○、己○○、丑
    ○則主張依附圖甲案所示之方法分割。兩造未能達成協議一
    節，可徵甚明。從而，原告請求系爭30、39地號土地合併裁
    判分割、請求系爭系爭1068、1069、1072地號土地合併裁判
    分割，自屬有據，應予准許。
(二)、又系爭5 筆土地均為特定農業區之農牧用地，有卷附土地登
    記謄本可稽（見本院調解卷第12至16頁、第27至32頁），是
    系爭5 筆土地均屬農業發展條例第3 條第11款所稱之「耕地
    」。按農業發展條例第16條第1 項前段固規定：「每宗耕地
    分割後每人所有面積未達0.25公頃者，不得分割」，但該條
    後段「但書」第4 款則規定：「本條例中華民國89年01月04
    日修正施行前之共有耕地，得分割為單獨所有」，不在此限
    。亦即在「89年01月04日」修正之農業發展條例於「89年01
    月28日」施行前之耕地（按：此次修正總統係於89年01月26
    日公布），其分割可不受分割後面積須達0.25公頃之限制。
    又本款規定情形，對於農業發展條例在上開修正施行前已共
    有之耕地，雖部分共有人於該條例修正施行後，移轉其應有
    部分，致部分共有人已非屬本條例修正施行前之所有權人，
    但為不影響原共有人之權益並使產權單純化，是其「共有人
    數」如與該條例修正施行前之共有人數相同，則仍得准予辦
    理分割。有內政部89年07月07日臺內地字第8909175 號、
    89年09月16日臺內地字第8913114 號等函示在卷可參（見
    本院卷第60、61頁）。申言之，在農業發展條例上開修正施
    行前已共有之耕地，於修正後雖原共有人之土地應有部分移
    轉以致共有人有所變更，但如變更後之「共有人數」與修正
    施行前之「共有人數」相同，自不受分割後面積須達0.25公
    頃之限制。查系爭5 筆土地在農業發展條例於89年01月28日
    修正施行前，系爭30地號土地為被告癸○○、陳德參、辛○○、丑○、訴外人陳元科、姚瑞芳所共有，95年12月18日被
    告丁○○因繼承訴外人陳元科登記為所有權人，97年11月21
    日原告則因受贈訴外人姚瑞芳登記為所有權人；系爭39地號
    土地原為被告癸○○、陳德參、丑○、辛○○與訴外人姚魏
    秋月、陳元科所共有，被告丁○○於95年12月18日因繼承訴
    外人陳元科登記為所有權人，訴外人姚瑞芳則於92年10月06
    日因繼承訴外人姚魏秋月登記為所有權人，復於97年11月21
    日將其應有部分贈與原告；系爭1068、1069、1072地號土地
    ，原均為被告陳德參、癸○○、辛○○、丑○與訴外人陳元
    科、姚魏秋月所共有，被告陳德參於91年08月06日將其應有
    部分贈與被告己○○，被告丁○○則於95年12月18日繼承訴
    外人陳元科之應有部分，訴外人姚瑞芳於92年10月06日繼承
    訴外人姚魏秋月之應有部分，復於97年11月21日將其應有部
    分贈與原告等情，有原告所系爭5 筆土地異動索引在卷可參
    （見本件調解卷第95至107 頁）。是系爭5 筆土地在農業發
    展條例於89年修正前後之共有人數均屬相同一情，堪以認定
    。縱系爭5 筆土地分割後有部分共有人之面積未達0.25公頃
    ，但承上所述，各共有人均得請求分割，是系爭5 筆土地予
    以分割並未違反農業發展條例之規定。
(三)、按法院就共有物為裁判分割時，應考慮公平性、當事人聲明
    、應有部分比例與實際使用是否相當、共有物之客觀情狀、
    共有物之性質、共有物之價格與經濟價值、共有人利益、各
    共有人主觀因素與使用現狀、共有人之利害關係等因素（參
    照最高法院69年度臺上字第3100號判決）。查：
１、兩造共有之系爭5 筆土地，系爭30地號土地東北臨雲82道路
    ，大部分為原告丙○○○種植果樹及一部分係原告丙○○○
    所有之廢棄雞舍；系爭39地號土地東北亦臨雲82號道路，分
    為四部分，由被告丑○種植花生、果樹及被告丁○○種植稻
    米；系爭1072地號土地上之稻米為被告辛○○所種植；系爭
    1068、1069地號土地合併為一筆，由被告癸○○、壬○○使
    用種植稻米等情，業經本院98年03月20日至現場勘驗明確，
    製有勘驗筆錄、現場照片、現況圖附卷可憑，且經雲林縣斗
    南地政事務所測量員協助指界。
２、本院審酌兩造之意願、土地整體之利用價值，並兼顧使用現
    狀，及兩造間共有價值平等均衡原則，認本件分割方法應以
    如附圖甲案所示之方法分割，較為妥適，理由如下：
(1)、關於系爭30、39地號土地部分：
、系爭30、39地號土地面積合計達18,388.52 平方公尺，並無
    面積狹小，共有人眾多難以分割之情形。又系爭30、39地號
    土地均為田地，大部分作為農耕使用，原物分配並無困難，
    故系爭30、39地號土地仍應以原物分割之方式分配予各共有
    人為適當。
、附圖甲案所示編號D 部分之土地由原告使用，目前有原告興
    建之雞舍及原告所種值作物坐落其上，被告丑○原所耕作地
    點，則在系爭39地號土地如附圖甲案所示編號C 之處，而被
    告丁○○目前使用之處為系爭39地號土地如附圖甲案所示編
    號B ，至於被告癸○○、壬○○、辛○○雖均未使用系爭30
    、39地號土地，但均同意分配於如附圖甲案所示編號F 、E
    及A 等處。是系爭30、39地號土地，以如附圖甲案所示方法
    分割，符合各共有人原有之使用情形，各共有人所分配之土
    地均臨雲82號道路，出入通行方便，地形完整而獨立，利用
    上亦極便利，各共有人分得之土地價值均相當，且除原告外
    ，被告全體均同意系爭30、39地號土地以如附圖甲案所示方
    法分割，是附圖甲案之分割方法，符合大多數共有人之意願
    。
、至於原告主張依附圖甲案所示方法分割，則其所分得之編號
    D 土地南邊僅有一條狹長之田埂與北邊土地相連接，又有高
    地落差，無法供耕耘機通行，分由原告取得原告無法利用南
    邊土地，且附圖甲案之分割方案，被告丑○與被告壬○○分
    配土地有增減，必須找補，增加複雜性，茍依附圖乙案所示
    方法分割，則無分配土地互有增減之情形，且附圖乙案所示
    編號5 之土地，原即為被告丑○所使用，分由被告丑○取得
    符合原先使用之方式云云。然附圖乙案所示分割方法，將編
    號5 所示土地分配予被告丑○，則被告丑○分配之編號4 土
    地與編號5 土地中間有同段31地號土地即作為水溝之用地阻
    隔，依原告所提出之照片（見本院卷第52頁）顯示，被告丑
    ○所分得之編號4 土地，與編號5 土地無法相連接，必須跨
    越該水溝始可進行土地之利用，茍將編號5 土地分配予被告
    丑○，徒增被告丑○使用上之不便。反之原告分得之編號6
    土地與編號5 土地事實上相連接，且連接之處寬度達4.8 公
    尺，供一般耕耘機通行並無困難，原告雖主張該處有高地落
    差，如將編號5 土地分配予原告，其無法耕作使用，但原告
    於起訴時原主張系爭30、39地號土地之分割方式，係將系爭
    30地號土地北邊與南邊連接之通道，向北延長至與雲82號道
    路交接，再將此長條狀之通道與系爭30地號南邊土地（即附
    圖乙案編號5 之土地）分配予被告壬○○；其後又一度主張
    將系爭30、39、1068、1069、1072等5 筆土地合併分割，並
    將如附圖乙案所示編號5 土地分配予自己（見97年度調字第
    98號卷第211 、216 、247 頁等原告所提出之分割方案），
    何以依上開原告主張之分割分法分割時，皆無原告所主張之
    高低落差、耕耘機無法通行耕作之問題，一旦依如附圖甲案
    所示分割方案將該部分土地分配予原告時，竟會突然產生原
    告無法耕作使用之問題，實啟人疑竇。茍非該處並無原告主
    張之高低落差致耕耘機無法通行情事，即係縱有高低落差情
    形，亦微不足道，不會影響通行。更何況原告於言詞辯論時
    主張該處高低落差約1 公尺左右，高度落差不多，且欲改善
    亦甚容易，應不可能造成通行困難，影響原告之利用甚明。
    其次，如附圖乙案所示分割方法，原告分得之編號6 土地，
    面臨馬路寬度較如附圖甲案原告分配之編號D 土地更多，又
    未分配價值較低之編號5 土地，原告分得土地價值顯然較如
    附圖甲案之分割方法高出甚多，反之被告丑○依附圖乙案所
    示分割方法分配取得編號4 土地臨路寬度較附圖甲案分配取
    得之編號C 土地減少甚多，編號4 土地為一長條形，長與寬
    之比例相差過多，地形狹窄，價值減少甚多，又須分配附圖
    乙案所示編號5 之土地，此部分土地價值本較低，對被告丑
    ○而言進出又更不便利，形成多重損失，相較於原告及其他
    共有人分得土地之價值低劣許多，如附圖乙案所示分配方法
    ，造成被告丑○重大之不利益。再者，除被告丑○外，被告
    丁○○、癸○○依附圖乙案分割方式分得之土地，臨路寬度
    亦較附圖甲案編號B 之土地更為窄小，長度則增加，價值相
    形減少。是依附圖乙案所示之分割方法，除原告外，對其他
    共有人而言，均無較為有利之情形，是對全體共有人並非公
    平，故原告之主張，要非可採。此外，如附圖甲案所示分割
    方案，雖被告丑○取得之土地面積較依其應有部分計算之面
    積超出17.94 平方公尺，被告壬○○則減少17.94 平方公尺
    ，但此增減面積不多，被告丑○與被告壬○○對於增減面積
    之補償金額亦已達成協議，如附圖甲案所示分割方法並無任
    何窒礙難行之處，對於全體共有人之利益、利用方便、現況
    及價值平衡，與大部分共有人之意願，均較能顧及周全，系
    爭30、39地號土地以如附圖甲案之分割方法分割，應屬較為
    適宜之分割方法。
(2)、關於系爭1068、1069、1072地號土地部分：
、被告癸○○、己○○、丑○、辛○○均同意附圖甲案之分割
    方法，原告對於系爭1068、1069、1072地號土地之分割方法
    採附圖甲案分割方式並無意見，故依大部分共有人之意願，
    就此3 筆土地均同意附圖甲案之分割方式，而系爭1068、10
    69地號土地北側臨路，原告與被告癸○○、丑○所分得土地
    均可由北側道路進出，系爭1072地號土地西側隔一小水溝與
    雲82號道路相鄰，被告辛○○、己○○、丁○○所分配如附
    圖甲案所示編號I 、H 、G 土地可由西側與雲82號道路相通
    ，被告辛○○另分配之附圖甲案所示編號J 土地，與其分配
    之編號I 土地僅有一田埂相隔，合併耕作使用並無困難，且
    各共有人分得土地出入方便，被告癸○○、己○○、辛○○
    等人皆為血親，將渠等土地分配相鄰接，利於渠等日後使用
    、交換、委託管理，各共有人分配之土地價值亦屬相當，並
    無輕重失衡之情形，每塊分割之土地地形完整，利用方便，
    故以附圖甲案之方法分配此3 筆土地應屬適當。
、至於被告丁○○主張依附圖乙案所示方法，分割系爭1068、
    1069、1072地號土地，因認被告辛○○、己○○依附圖甲案
    分割所得土地價值較高云云。惟被告辛○○原即耕作系爭10
    72地號土地，其已於附圖甲案所示編號I 之土地與雲82號道
    路間出資舖設水泥橋樑供通行，故該處仍以分配予被告辛○○為宜。再者，系爭1072地號土地西側本即全部面臨雲82號
    道路，各處土地價值均相當，並無北邊土地價值較高，南邊
    土地價值較低之虞，況且被告丁○○應有部分之土地面積較
    多，被告己○○應有部分之土地面積較少，系爭1072地號土
    地南側呈三角形，茍由土地面積較小之被告己○○分配於南
    側，則其地形狹長，不利耕作，反之土地面積較大之被告丁○○，則無此情事，相對於被告丁○○，其取得附圖甲案所
    示編號G 之土地，三角地形對於被告丁○○而言，不易造成
    利用上之不便。又被告丁○○茍分配於附圖乙案所示編號10
    、11土地，使被告癸○○、己○○、辛○○等人土地無法相
    鄰，對於此三人日後土地之合併利用，亦有不利。是被告丁○○主張依附圖乙案方式，分割系爭1068、1069、1972地號
    土地，難謂可採。
３、從而，本院審酌各共有人使用之狀況及經濟效用，各共有人
    全體之利益，及各當事人之意願等情，認以本判決如附圖甲
    案所示分割方案為適當。
五、再按以原物為分配時，如共有人中，有未受分配，或不能按
    其應有部分受分配者，得以金錢補償之，民法第824 條第3
    項定有明文。經查，系爭30、39號土地共有人之應有部分詳
    如附表一所示，因採附圖甲案之方案分割，將致被告壬○○
    分配面積較其應有部分面積減少17.94 平方公尺，被告丑○
    則增加17.94 平方公尺，被告壬○○與被告丑○已協議採附
    圖甲案之分割方法分割時，被告丑○以每平方公尺1,500 元
    計算，提出26,910元補償被告壬○○，此部分乃判決如主文
    第三項所示。
六、至於原告請求傳訊陳正助，證明其所主張系爭30地號土地東
    面之北邊與南邊相連接之通道有高低落差，無法通行一情為
    真。因由原告及被告丑○所提出之該處照片，均未顯示該處
    有所謂高低落差無法通行之情事，且原告既謂陳正助係向被
    告丑○承租耕作系爭39地號西面土地及系爭30地號南邊土地
    ，並由系爭39地號土地跨越水溝，進入系爭30地號南邊土地
    耕作，並非由系爭30地號土地南邊與北邊相連之通道至系爭
    30地號土地南側耕作，陳正助既未行走該處，對於該處之情
    形自難知悉，且依卷附照片顯示，系爭30地號土地南邊與北
    邊連接之通道，目前長滿雜木，陳正助顯然不可能至該處，
    陳正助是否有可證實該處存有高低落差難以通行即非無疑。
    縱有高低落差，如上所述，加以改善即可通行，故無傳訊陳
    正助之必要，原告此項調查證據之聲請，應予駁回。
七、另因共有物分割、經界或其他性質上類似之事件涉訟，由敗
    訴當事人負擔訴訟費用顯失公平者，法院得酌量情形，命勝
    訴之當事人負擔其一部，民事訴訟法第80條之1 定有明文。
    因本件土地分割後，全體共有人同蒙其利，本院酌量情形，
    命兩造依其原應有部分比例負擔訴訟費用。
八、訴訟費用負擔之依據：民事訴訟法第80條之1 、第85條第1
    項但書。
中    華    民    國    99    年    4    月    20    日
                  民事第二庭    法  官  李秋瑩
以上正本係照原本作成。
如對本判決上訴，須於判決送達後20日內向本院提出上訴狀，並
附繕本。
中    華    民    國    99    年    4    月    20    日
                                書記官  蘇紋泙
┌───────────────────────────┐
│◎附表一：雲林縣斗南鎮義德30、39地號土地各共有人持分比│
│  例                                                  │
├────────────┬──────────────┤
│共有人姓名              │  應有部分比例              │
├────────────┼──────────────┤
│丙○○○                │11440/28440                 │
├────────────┼──────────────┤
│癸○○                  │2334/28440                  │
├────────────┼──────────────┤
│丑○                    │5000/28440                  │
├────────────┼──────────────┤
│辛○○                  │2333/28440                  │
├────────────┼──────────────┤
│丁○○                  │5000/28440                  │
├────────────┼──────────────┤
│壬○○                  │2333/28440                  │
└────────────┴──────────────┘
┌───────────────────────────┐
│◎附表二：雲林縣斗南鎮○○段新庄小段1068、1069、1072地│
│  號土地各共有人持分比例                              │
├────────────┬──────────────┤
│共有人姓名              │  應有部分比例              │
├────────────┼──────────────┤
│丙○○○                │2014/5009                   │
├────────────┼──────────────┤
│癸○○                  │411/5009                    │
├────────────┼──────────────┤
│丑○                    │881/5009                    │
├────────────┼──────────────┤
│辛○○                  │411/5009                    │
├────────────┼──────────────┤
│丁○○                  │881/5009                    │
├────────────┼──────────────┤
│己○○                  │411/5009                    │
└────────────┴──────────────┘

司法院資訊處製作；財團法人民間司法改革基金會備份。
